最高法院刑事判決　　　　　　九十四年度台上字第四八九０號
　　上　訴　人　甲○○
　　　　　　　　　　　　3樓
　　選任辯護人　辛○○律師
上列上訴人因強盜案件，不服台灣高等法院中華民國九十四年四
月二十日第二審更審判決（九十三年度上更(二)字第六○四號，起
訴案號：台灣基隆地方法院檢察署九十年度偵字第五七九、九三
五號），提起上訴，本院判決如下：
    主  文
原判決撤銷，發回台灣高等法院。
    理  由
本件原判決認定上訴人甲○○與成年人乙○○、丙○○（均經判
刑定讞），夥同不詳姓名年齡之成年人及行為時未滿十八歲之少
年簡○○（少年法庭協尋中），共同基於意圖為自己不法所有之
概括犯意聯絡，由乙○○提供其於民國八十八年底至八十九年初
間某日，由綽號「阿猴」所交付持有可發射子彈具有殺傷力之仿
WALTHER 廠半自動手槍製造之改造手槍、仿BERETTA 廠手槍製造
之改造手槍各一支，（槍枝管制號碼，依序為：0000000000、00
00000000）；由簡○○購妥偽裝用之頭罩、鴨舌帽及口罩等作案
工具，於八十九年七月間及同年十月中旬，連續於原判決附表一
所示之時間、地點，以強暴、脅迫方式，至使被害人不能抗拒，
而強取或使之交付現金得逞（詳如原判決附表一編號一至二所示
）。嗣上訴人因被基隆市警察局第一分局刑事組人員偵查鎖定，
始於九十年一月十二日由其母丁○○陪同至該分局自白犯罪。而
丙○○則於九十年二月二日主動向基隆市警察局第四分局自首，
並繳交全部之槍枝等情。因而撤銷第一審關於上訴人部分之不當
判決，改判仍論處其連續意圖為自己不法之所有，結夥三人以上
，攜帶兇器，以強暴至使不能抗拒而取他人之物罪刑等情。固非
無見。惟查：(一)刑法第六十二條所規定之自首，係以犯人在犯罪
未發覺前，向該管公務員自承犯罪，而受法律之裁判為要件。所
謂未發覺，乃指犯罪事實未為有偵查犯罪職權之公務員發覺，或
犯罪事實雖已發覺，而犯人為誰，尚不知者而言。原判決認定「
被告於九十年一月十二日因基隆市警察局第一分局刑事組人員偵
查已被鎖定，始由其母丁○○陪同至該分局自白」，因而認定上
訴人向基隆市警察局第一分局刑事組人員自白犯罪並無自首規定
之適用等語。第查基隆市警察局第一分局刑事組人員如何鎖定上
訴人？如何知悉上訴人涉嫌強盜之犯罪事實？原判決並未說明其
所憑採之依據，即遽認上訴人自白犯罪與自首之規定不符，已有
判決理由不備之違誤。卷查丙○○之筆錄，係於九十年二月二日
始由基隆市警察局第一分局警員戊○○、己○○製作（警卷(一)宗
第一至十三頁），而丙○○自白犯罪業經原法院判決認定符合自
首之要件而予減輕其刑（九十二年上重更(一)字第四九號），且該
判決並認定基隆市警察局第一分局所謂鎖定之說並非實在，申言
之，丙○○於九十年二月二日向基隆市警察局第一分局刑事組人
員自白犯罪時符合自首之規定，何以上訴人於同年一月十二日向
同分局警員自白犯罪卻與自首之要件不符？原判決未說明上訴人
之辯解何以不足採信之理由，同有判決理由欠備之違法。(二)被告
以外之人（包括證人、鑑定人、告訴人、被害人及共同被告等）
於審判外之陳述雖不符刑事訴訟法第一五九條之一至之四之規定
，而經當事人於審判程序同意作為證據，法院審酌該言詞陳述或
書面陳述作成時之情況，認為適當者，亦得為證據，刑事訴訟法
第一五九條之五第一項定有明文。其立法意旨在於傳聞證據未經
當事人之反對詰問予以核實，原則上先予排除。惟若當事人已放
棄反對詰問權，於審判程序中表明同意該等傳聞證據可作為證據
，基於尊重當事人對傳聞證據之處分權使訴訟程序得以順暢進行
，上開傳聞證據則有證據能力。原判決論處上訴人強盜罪刑，係
依憑被害人庚○○警訊中之證詞為論據之一，但庚○○於偵審中
並未到庭受訊，接受交互詰問之程序。而上訴人之辯護人辛○○
律師於原審審判期日為上訴人辯稱：「在警詢時並未拿甲○○的
照片給被害人庚○○指認，因此被害人庚○○警詢筆錄無法證明
乙○○夥同乙名身材比乙○○瘦但高度差不多，臉龐相當英俊的
男子就是甲○○，且整個案件審理中沒有任何人到庭指認甲○○
，因此本案無法證明被告甲○○犯罪」等語（原審更(二)卷第二二
一頁），顯然上訴人於原審審判程序中並未同意將被害人庚○○
警訊之證詞作為證據，原判決徒以：「雖被害人庚○○於警詢中
之供述屬被告以外之人於審判外之言詞陳述，然渠在法院審理中
均因所在不明傳喚未到，本院再傳拘，亦無著，此有傳、拘票在
卷可查，而渠於警詢中之供述核與被告警訊之自白相符，又與共
同正犯乙○○在本院前審及警訊中之供述亦一致，具有可信之特
別情況，且為證明犯罪事實之存否所必須者，依刑事訴訟法第一
百五十九條之三之規定，自得為證據，且有證據能力」等詞。殊
嫌誤解刑事訴訟法第一百五十九條之二所稱：被告以外之人於檢
察事務官、司法警察官或司法警察調查中所為之陳述，與「審判
中」不符時，其「先前」之陳述具有較可信之特別情況，且為證
明犯罪事實存否所必要者，得為證據之規定，其前提必須該供述
之人於審判中到庭陳述，為其前提條件。倘若證人未於審判中到
庭陳述，何來與先前在司法警察機關所為陳述不符可言？原判決
上開見解，難謂確當。乃猶逕採為上訴人不利之認定，其採證是
否與上開證據法則無違，即有再行斟酌之餘地。上訴意旨指摘原
判決違法，尚非全無理由，應認原判決仍有發回更審之原因。
據上論結，應依刑事訴訟法第三百九十七條、第四百零一條，判
決如主文。
中　　華　　民　　國　九十四　年　　九　　月　　八    日
                      最高法院刑事第三庭
                          審判長法官  紀　俊　乾
                                法官  黃　正　興
                                法官  劉　介　民
                                法官  陳　東　誥
                                法官  趙　文　淵
      本件正本證明與原本無異
                                      書  記  官
中　　華　　民　　國　九十四　年　　九　　月　 十三　 日
                                                      V